【裁判字號】    96,訴,843
【裁判日期】    971121
【裁判案由】    返還不當得利等
【裁判全文】
臺灣士林地方法院民事判決
原      告  丙○○
            乙○○
訴訟代理人  黃勝文律師
            張國權律師
被      告  甲○○
訴訟代理人  陳松鈴律師
上列當事人間請求返還不當得利等事件，本院於民國97年11月6
日言詞辯論終結，判決如下：
    主  文
原告之訴及假執行之聲請均駁回。
訴訟費用由原告負擔。
    事實及理由
一、本件原告等起訴原主張依不當得利之法律關係，請求被告給
    付原告等各新臺幣（下同）96萬元，及自起訴狀繕本送達之
    翌日起至清償日止，按年息5%計算之利息，嗣於第一次言詞
    辯論期日前之民國96年10月2 日追加無因管理之訴訟標的，
    因不甚礙被告之防禦及訴訟之終結，依民事訴訟法第255 條
    第1 項第7 款之規定，尚無不合，應予准許，核先敘明。
二、本件原告起訴主張：
    (一)緣兩造之父張灶成於74年間生病，因自覺來日無多，擬將
      其名下財產分配予3 名兒子即原告丙○○、乙○○及被告
      甲○○，又因兩造之姐妹未分得財產，故須由兩造擔負奉
      養母親張李杏之責任，經兩造允諾每月每人給付母親8 千
      元合計2 萬4 千元之扶養費後，即將財產分配予兩造。詎
      自75年起被告即未曾給付母親張李杏任何扶養費用，均由
      原告2 人擔負扶養母親張李杏之責，被告每月應支付予母
      親8 千元之扶養費，亦均由原告2 人先行墊付（丙○○、
      乙○○各支付4 千元），迄今已20年。又被告與母親張李
      杏相鄰而居，被告非但未盡奉養之責，竟時常以言語揶揄
      、嘲弄、迕逆母親，並口出穢言辱罵母親，致渠終日傷心
      難過。被告對母親張李杏負有扶養義務，且兩造已就被告
      每月定期給付母親張李杏扶養費金額等扶養方式互相表示
      意思一致而成立扶養契約，應認兩造已就扶養方法達成協
      議，依民法第1114條第1 款、第1117條、第1120條前段之
      規定，被告自應按月給付母親張李杏扶養費8 千元，是被
      告自75年起即未曾履行給付母親張李杏扶養費之義務。母
      親自75年起均由原告2 人扶養，被告並未履行扶養之義務
      ，被告應負擔扶養費用而未負擔支出，乃無法律上原因，
      受有財產消極增加之不當得利。被告依法應為支付母親張
      李杏扶養費未支付，屢經原告請求，被告均拒不給付，是
      原告等業已就上開事實通知並催告被告在案，並為求完善
      ，爰另以本件起訴狀之送達，為通知及催告之意思表示之
      送達。
    (二)又原告主張之訴訟標的之法律關係，其所依據之原因事實
      非不得認定為原告等代被告每月給付8 千元，乃未受委任
      ，法律上並無義務，而為被告管理其給付扶養費用予訴外
      人張李杏之事務，是爰依民法第172 條、第176 條之規定
      主張無因管理費用償還求權。另原告原起訴之訴訟標的法
      律關係，其請求權依據乃民法第179 條規定之不當得利返
      還請求權，所主張依據之原因事實為兩造間自74年間共同
      對訴外人即母親張李杏有給付扶養費之協定存在，被告迄
      今均未依該協定給付分文，反觀原告等除均有按月給付外
      ，尚額外為被告給付渠本應給付之部分。準此，原告起訴
      為訴訟標的之法律關係顯非為扶養費請求權甚明，是以被
      告主張扶養之請求為一身專屬權利，母親張李杏仍健在，
      本件應無原告之當事人適格，不足採信。
    (三)又原告起訴分別請求被告給付96萬元，以每月每人代被告
      給付4 千元計算，合計請求240 月份即20年間之不當得利
      總額，簡言之，要係自76年02月起算至96年01 月 本件起
      訴時為止之金額。惟原告等自81年02月間起算至本件起訴
      時（96年01月23日）請求數額部分觀之，應顯未逾民法第
      125 條規定15年之消滅時效期間。被告抗辯原告等起訴已
      逾消滅時效，惟本件原告等主張之原因事實即張李杏對被
      告之扶養費給付請求權，性質為繼續性之法律關係，苟母
      親張李杏尚生存之時間，被告之扶養費給付義務即不斷發
      生，而原告等對於被告之不當得利請求權亦持續不斷發生
      ，豈可以扶養費協定成立之時間係在74年間，即執此妄加
      斷言本件不當得利請求權自74年間迄今已罹消滅時效。母
      親張李杏係於17年9 月24日出生，依週年曆算至96年，今
      年幸適逢為79歲，為一年邁老人，然被告竟稱張李杏有農
      地可耕種，且每月或有政府津貼之微薄收入，主張母親張
      李杏應有謀生能力云云，誠是何居心？況依民法第1117條
      第2 項規定，有關受扶養權利者無謀生能力之限制，於直
      系血親尊親屬並無適用，是以被告自不得執張李杏有謀生
      能力，主張解免給付扶養費之義務。又被告抗辯不能維持
      生活，除未舉證證明外，依民法第1118條規定，父母子女
      間之扶養義務要屬「生活保持義務」，係指保持對方之生
      活即等同於保持自己之生活，其扶養之程度與自己生活之
      程度須相等，意即本件縱使被告確有不能維持生活之情事
      ，仍須降低自己生活程度而履行對於母親張李杏之扶養義
      務，亦無法解免被告之扶養義務等語，並聲明：(1)被告應
      給付原告丙○○新台幣96萬元正、乙○○96萬元整，及自
      起訴狀繕本送達之翌日起至清償日止，按年息5%計算之利
      息。(2)原告願供擔保，請准宣告假執行。(3)訴訟費用由被
      告負擔。
三、被告則以：
    (一)原被告等三人均為張李杏之子為不爭之事實，原告請求之
      事實係為扶養給付之請求權，引用不當得利或無因管理之
      法律主張，惟扶養請求權乃請求人身分專屬之權利，現兩
      造之母尚未死亡，扶養給付應由兩造現存之母親出面主張
      ，原告為代理，不能為代位請求，且依最高法院民國49年
      台上字第625 號判例意旨，原告提起本件訴訟為當事人不
      適格，應程序裁定駁回。
    (二)原告起訴狀主張「經兩造  允諾每月每人付予母親8 千元
      ，合計2 萬4 千元之扶養費」、「每月應支付予母親8 千
      元之扶養費亦均由原告二人先行墊付至今已20年」、「本
      件被告對母親張李杏負有扶養務，且兩造已就被告每月定
      期給付張李杏扶養金額等扶養方式互相表示意思一致而成
      立扶養契約」，及96年10月1 日追加起訴及準備狀所列「
      所主張依據之原因事實為兩造間於民國74年間共同對訴外
      人即兩造之母親張李杏有給付扶養之協議存在」，被告否
      認之，均請原告提出被告允諾之字據以證明之。又原告應
      提出每月支付兩造之母8 千元之扶養費收據或匯款證明，
      因當初分家時言明父母由兄弟輪流扶養，由老大開始，並
      未提及支付扶養費，完全係原告憑空捏造，且20年期間為
      時不短，以前均未提出，經過20年始提出，亦請原告提出
      20年前之約定書。且原告先前在調解時表示每月給母親5
      千元，現又變成8 千元，顯然兩造並無任何協議，致原告
      主張出現不同之款項，實不能僅憑原告說了算，應提出有
      利證據以證明。況原告之主張請求期間均為「20年」，應
      適用民法第125 條之一般消滅時效之規定，被告自得主張
      因消時效作為抗辯。原告雖以扶養費給付請求權，性質為
      繼續之法律關係，惟不論時間如何，均應遵守一般消滅時
      效之規定，原告之請求自民國76年2 月起算至96年1 月起
      訴時止之金額，計有20年，已逾15年之消滅時效期間。
    (三)兩造之父張灶成病逝前，家庭重擔即落在被告身上，被告
      出外打工賺錢養家，照顧弟妹，期間以18年計算，每月3
      萬元，每年36萬元，18年累積至少有648 萬元，被告均無
      計較，自認身為長子理應負責，豈料為弟之人不感激長兄
      付出，恩將仇報，未念及被告讓原告等繼續長大成人，是
      被告亦可主張債務抵銷之法律關係。76年分家時，銀行現
      金上百萬元，被告分文未取，嗣父親過世後，遺有勞保給
      付、撫恤金、喪葬費剩餘款及現金約100 萬元均由母親繼
      承，並留有2 筆土地種植農作物（後該地變更為原告名義
      ），母親銀行存款除有百萬元以上外，有74年至96年間存
      款可證，每月亦領取老農津貼或老人年金匯入農會儲金薄
      ，均可證明母親有謀生能力。被告曾多次邀請母親到家用
      餐，惟母親均以原告等因作生意，逄年過節生意比較忙，
      清晨5 點即需早起，無暇照顧小孩為由，故從淡水到北投
      代為照顧孫子及煮飯、拜拜，並從田間挖竹筍採地瓜葉及
      蔬菜帶至原告家中，如此得利者應該是原告等人而非被告
      ，反之被告自結婚後育有2 子1 女，均在大學或專科就讀
      ，每年學費與每月生活費總計10 0萬元，其餘家用尚未估
      計，每年開支龐大，負擔甚重，以一個水泥工要支付全家
      生活費及3 名子女就讀學雜費，是力有不逮，眾所皆知，
      被告除省吃儉用外，已不能維持自己生活，反而原告有母
      親照顧而生活優渥。被告曾經包紅包（約1 萬元）給母親
      ，母親又還給媳婦說：「先生一個人賺錢，又那麼多人要
      吃，她不會收，她有得用，不必用我的」，被告願意即日
      起自願供養母親吃住至終老，不必原告等共同負擔，被告
      以一個水泥工之能力，只能盡人子之孝，非原告等謂「未
      盡奉養之責，平時常以言語揶揄、嘲弄、忤逆母親，並口
      出穢言辱罵母親」，係原告等誣陷被告不孝之言，非但不
      感恩長兄如父，反唆使母親作證告親子，而依不當得利或
      無因管理請求扶養費，實在不念舊情，長兄照顧幼弟之情
      誼，破壞家庭和睦之罪魁禍首等語，資為抗辯，並聲明：
      (1)原告之訴及假執行均駁回。(2)如不利被告時，願供擔保
      准免宣告假執行。(3)訴訟費用由原告等負擔。
四、本件原告等主張兩造均為張李杏之子之事實，已據原告提出
    其等與張李杏戶籍謄本為證，並為被告所不爭，堪認為真正
    。原告另主張兩造之母張李杏自75年起均由原告等扶養，被
    告未曾給付任何扶養費用，爰依不當得利與無因管理規定，
    請求給付原告代墊之扶養費用，但為被告所否認，並以前情
    詞置辯，則本件應審究兩造是否曾與約定每月應分擔母親張
    李杏扶養費﹖原告等主張代被告墊付對母親之扶養費，請求
    償還該費用是否有理由﹖經查：
    (一)本件原告請求被告償還其等墊付之扶養費，但為被告所否
      認，並主張扶養之請求乃請求權人身分上專屬之權利，本
      件受扶養請求權人為兩造之母，因認被告等提起本件訴訟
      其當事人不適格云云。但查：按直系血親相互間，互負扶
      養之義務；又負扶養義務者有數人，而其親等同一時，應
      各依其經濟能力，分擔義務。民法第1114條第1 款、第11
      15條第3 項分別定有明文。是子女對於父母，有按其經濟
      能力負擔扶養之義務，如子女未負擔扶養費，乃無法律上
      之原因而受有利益，致實際負擔扶養之其他子女受有損害
      ，自得依不當得利之規定請求返還。本件原告等起訴主張
      因代被告墊付對於母親之扶養費，而依不當得利、無因管
      理之法律關係請求被告償還代墊之扶養費，自非身分上之
      專屬權利，尚無不合，被告主張起訴當事人不適格，尚有
      誤會。
    (二)原告另主張兩造之父張灶成於74年間生病時，因覺來日不
      多，擬將名下財產分配予兩造，並要兩造須負擔奉養母親
      張李杏責任，經兩造允諾每月每人給予母親8 千元合計2
      萬4 千元之扶養費後，而將財產分配予兩造，因認被告已
      同意按月給付母親扶養費8 千元，且證人即兩造之母張李
      杏亦到庭供稱：「（問：民國70幾年丈夫死時，有無說3
      個兒子一個月要給你多少錢？）有，約定一個月要給我80
      00元，但老大都沒給我。」（本院97年9月11日言詞辯論
      筆錄），但為被告所否認，且原告亦未提出任何書證以資
      證明，而依原告所陳上開約定既係兩造之父欲安排日後財
      產歸屬及兩造如何奉養母親時所訂，何以竟未書立字據以
      明確規範﹖雖兩造之母張李杏到庭證稱兩造曾有此約定，
      但其陳明現與原告乙○○同住，惟被告卻不曾邀其同住，
      則其對被告多有抱怨，其證詞是否真實已非無疑﹖且原告
      等及證人張李杏均稱兩造於74年間即約定每月各給予母親
      張李杏8 千元，惟兩造等僅係普通小康家境，張李杏又係
      與原告乙○○同住，張李杏亦自陳平日並無大筆開銷（同
      上筆錄），而依行政院主計處所公布台灣地區家庭於民國
      74 年 平均每人月消費支出僅為4,462 元（台北縣地區家
      庭每人則為4,752 元），則當時每人每月消費支出不及5
      千元，何以竟約定每位兒子需給予母親每月8 千元，合計
      高達2 萬4 千元，顯與常情相違，足認證人所供與事實相
      違，難以採信，則原告等以兩造於74年間即約定每月需各
      給予母親8 千元扶養費，據以請求被告應償還其等墊付之
      扶養費云云，同不足採。
    (三)按受扶養權利者，以不能維持生活而無謀生能力者為限，
      前項無謀生能力之限制，於直系血親尊親屬不適用之，民
      法第1117條定有明文。是直系血親尊親屬如能以自己財產
      維持生活者，自無受扶養之權利；換言之，直系血親尊親
      屬受扶養之權利，仍應受不能維持生活之限制。且民法第
      179 條雖規定：「無法律上之原因而受利益，致他人受損
      害者，應返還其利益。」，惟同法第180 條第1 款明定：
      「給付係履行道德上之義務者，不得請求返還。」，亦即
      直系血親尊親屬受扶養權利人，僅於不能維持生活時，始
      得向扶養義務人請求扶養，如直系血親卑親屬支付部分或
      全部扶養費，均屬履行道德上之義務，自不得請求直系血
      親卑親屬返還。查本件原告等主張兩造之母張李杏自75年
      以後均由其等扶養，被告全未分擔任何扶養費用，因認應
      依不當得利或無因管理法律關係償還其等代墊付之扶養費
      用，但為被告所否認，且認兩造之母於父親過世時所遺留
      之金錢及喪葬結餘、勞保給付，已足以維持生活，則本件
      兩造之母張李杏是否不能維持生活，需由兩造扶養﹖本院
      據此自稅務電子閘門調取張李杏財產、所得資料，查明張
      李杏名下雖無不動產，惟93年度利息所得高達42,833元，
      94年度亦達15,458元，有稅務電子閘門財產所得調件明細
      表在卷可憑，再調取實際存款明細結果，張李杏於94年至
      95年6 月間，在台北縣淡水信用合作社存款達1,031,800
      元，另在淡水第一信用合作社於91至92年期間，存款亦曾
      高達120 餘萬元至192 萬餘元，有上開合作社函附之存款
      明細可按，則依存款金額而論，張李杏顯非不能維持生活
      ，雖張李杏供稱其名下所有合作社或郵局帳戶，均借予其
      子即原告乙○○使用，帳戶內款項並非其所有，而其自己
      的金錢則交予原告丙○○存放，即原告乙○○亦供陳為了
      存款保障百萬元限制，而借用母親張李杏帳戶使用。惟張
      李杏將自己開立之3 個帳戶全交部予原告乙○○使用，而
      自己所有之金錢，反而交予未與其同住之原告丙○○帳戶
      存放，與常情相違已難憑信，且本院調取張李杏在淡水郵
      局帳戶存提款明細結果，該帳戶每月委發款項存入3 千元
      ，每隔數月再提款1 至3 萬元不等，足徵該帳戶係張李杏
      用以供撥入社會福利款項及提領使用，其個人仍有使用郵
      局帳戶，則其所供已與事實不符。而原告乙○○雖陳稱因
      存款保障100 萬元，始借用母親張李杏帳戶使用，惟淡水
      地區金融機構並非僅有2 間信用合作社及郵局，其他諸如
      華南、合作金庫、土地銀行、萬泰銀行等均設有分行，果
      真考量存款保障上限，自可於多家銀行存款，何需借用母
      親帳戶﹖且本院調取原告乙○○財產、所得資料核閱結果
      ，其在非淡水地區之台北市第五信用合作社北投分社、中
      華商業銀行三重分行亦有利息所得，足證其已在其他地區
      金融機構開設帳戶存款，顯無借用母親帳戶以求存款保障
      必要，況張李杏在上揭信用合作社帳戶存款均高達百萬元
      以上，益證原告乙○○及證人張李杏所陳與常情不符，難
      以採信，則上開張李帳戶內款項，要難認係原告乙○○借
      用帳戶所存入，是張李杏既有上百萬元以上之存款，自無
      不能維持生活可言，尚難據以向扶養義務人請求扶養，其
      直系血親卑親屬即原告等縱然支付部分或全部扶養費，因
      屬履行道德上之義務，自不得請求被告返還。
五、綜上，本件兩造之母既有相當之存款足以供應其生活，自無
    不能維持生活之虞，原告等縱曾自行給付母親生活照護費用
    ，惟屬履行道德上之給付，揆諸前揭規定說明，自不得依不
    當得利、無因管理等關係請求被告償還該費用及遲延利息，
    是本件原告之訴無理由，應予駁回。又原告等之訴既經駁回
    ，則其假執行之聲請，亦失所依附，應併予駁回。至兩造其
    餘之攻擊防禦方法，既無礙本件之結論，乃不予一一論述，
    併此敘明。
六、據上論結：依民事訴訟法第78條、第85條第1 項前段，判決
    如主文。
中    華    民    國    97    年    11    月    21    日
                    家事法庭法  官  詹朝傑
以上正本證明與原本無異。
如對本判決上訴，應於判決送達後20日內向本院提出上訴狀。
中    華    民    國    97    年    11    月    21    日
                            書記官  蔡永光


司法院資訊處製作；財團法人民間司法改革基金會備份。
